【裁判字號】    94,簡上,9
【裁判日期】    950120
【裁判案由】    拆屋還地
【裁判全文】
臺灣雲林地方法院民事判決               94年度簡上字第9號
上  訴  人  乙○○
訴訟代理人  丁○
            甲○○
被上訴人    丙○○
上列當事人間請求拆屋還地事件，上訴人對於中華民國94年1 月
11日臺灣雲林地方法院斗六簡易庭93年度六簡字第315 號第一審
判決提起上訴，本院於民國95年1 月11日言詞辯論終結判決如下
：
    主  文
上訴駁回。
第二審訴訟費用由上訴人負擔。
    事實及理由
一、被上訴人起訴主張：坐落雲林縣莿桐鄉○○段1342號土地（
    下稱系爭1342號土地）為被上訴人所有，詎上訴人竟無權占
    用系爭1342號土地興建地上物，被上訴人自得訴請排除上訴
    人之侵害，爰依民法第767 條規定，請求上訴人應將坐落系
    爭1342號土地如附圖所示Ａ─Ｂ─Ｆ─Ｅ─Ａ部分面積5 平
    方公尺、Ｂ─Ｃ─Ｈ─Ｇ─Ｆ─Ｂ部分面積2 平方公尺之地
    上物（下稱系爭地上物）拆除，並將土地返還被上訴人等語
    。並聲明：上訴駁回。
二、上訴人則以：系爭1342號土地與上訴人所有坐落雲林縣莿桐
    鄉○○段1340號土地（下稱系爭1340號土地)毗鄰，該2筆土
    地於71年間均屬雲林縣大美農地重劃區之村莊土地，且上訴
    人所有之系爭地上物於重劃時業已存在，則依農地重劃條例
    施行細則第38條規定可知，系爭1340、1342號土地之經界應
    就現況按原位置分配，詎雲林縣斗六地政事務所於重劃當時
    並未按現況調整該2 筆土地經界，致上訴人所有系爭1340號
    土地面積減少19平方公尺，並肇生本爭訟事件，然依上開細
    則規定，可知系爭1340、1342號土地經界應以兩造使用現況
    為據，是上訴人要無越界建築之情等語置辯。並聲明：
  (一)原判決廢棄。
  (二)上開廢棄部分，駁回被上訴人在第一審之訴。
三、兩造不爭執之事實：
  (一)訴外人柯石欽所有坐落雲林縣莿桐鄉樹子腳270 ─2 地號、
    面積956 平方公尺（下稱系爭舊270 ─2 號土地）、應有部
    分2 分之1 之土地，及同地段271 ─2 地號、面積901 平方
    公尺（下稱系爭舊271 ─2 號土地）、應有部分2 分之1 之
    土地業於70年間重劃，系爭舊270 ─2 號土地重劃後之地號
    為雲林縣莿桐鄉○○段1340號、面積為969 平方公尺，嗣並
    分割為同地段1340、1340─1 、1340─2 、1340─3 、1340
    ─4 號土地，系爭1340號土地、面積485 平方公尺後由上訴
    人自訴外人柯石欽繼受取得；系爭舊271 ─2 號土地重劃後
    之地號為雲林縣莿桐鄉○○段1342號、面積為901 平方公尺
    ，嗣並分割為同地段1342、1342─1 、1342─2 、 1342─3
    、1342─4 號土地，系爭1342號土地、面積464 平方公尺後
    由被上訴人自訴外人柯石欽繼受取得。
  (二)系爭舊270 ─2 、271 ─2 號土地於70年間重劃前均屬雲林
    縣大美農地重劃區之村莊土地。
  (三)系爭地上物為上訴人所有。
四、本件兩造所爭執之處應在於：系爭1340、1342號土地之經界
    何在？上訴人所有之系爭地上物有無占有被上訴人所有之系
    爭1342號土地？茲分段論述如下：
  (一)系爭1340、1342號土地界址，應以如內政部土地測量局94年
    10月20日鑑定圖所示之Ａ─Ｄ點連線為經界線。
  1.按重劃區村莊內土地之分配，依左列規定辦理：一、村莊之
    土地應劃定範圍為一分配區，就其現況儘量按原位置分配。
    二、村莊分配區之土地辦理分配前應先實施地籍調查，據以
    辦理測量分配。三、村莊分配區各宗土地之界址以當事人指
    界為原則，但當事人未能指界時，以現況使用界為準。現在
    界址曲折，有關土地所有權人得於地籍調查時，自行協議截
    彎取直，農地重劃條例施行細則第38條第1 至3 項定有明文
    。有關系爭1340、1342號土地之經界何在一事，依上開兩造
    不爭執之第(二)項事實可知，系爭1340、1342號土地之界址自
    應依上開規定為經界線，即以重劃當時，重劃區土地所有權
    人之指界為原則，並就現況儘量按原位置分配，而兩造就系
    爭1340、1342號土地重劃前之系爭舊270 ─2 、271 ─2 號
    土地之所有權人之一係訴外人柯石欽一事並不爭執，則揆之
    上開說明，系爭1340、1342號土地之界址當以訴外人柯石欽
    就系爭舊270 ─2 、271 ─2 號土地之指界為經界線。
  2.有關訴外人柯石欽就系爭舊270 ─2 、271 ─2 號土地之指
    界為何乙情，業據本院依職權向雲林縣政府調取系爭舊 270
    ─2 、271 ─2 號土地之地籍調查表，並函詢該2 筆土地有
    無面積增減配賦等相關事宜，雲林縣政府函覆稱：「說明：
    ．．二、旨揭土地（按為系爭舊270 ─2 、271 ─2 號土地
    ）係屬村莊區原位置分配之土地，重劃後改編為莿桐鄉○○
    段1342、1340地號，重劃當期並依據調查結果辦理測量，重
    新計算面積，面積若有增減，依該重劃區查定地價辦理繳領
    差額地價，並無面積增減配賦之規定。」等文，並檢附系爭
    舊270 ─2 、271 ─2 號土地之地籍調查表，及原有土地與
    新分配土地對照清冊到院，有雲林縣政府94年5 月12日府地
    劃字第0940701775號函附卷可稽，觀之系爭舊270 ─2 、27
    1 ─2 號土地之地籍調查表內容可知，訴外人柯石欽於70年
    7 月21日指界系爭舊270 ─2 、271 ─2 號土地界址之經界
    線以如雲林縣莿桐鄉大美農地重劃區（村莊土地）地籍調查
    表表號116 、119 之界址標示欄所示符號Ｂ～Ｃ、Ａ～Ｄ為
    界址，是系爭舊270 ─2 、271 ─2 號土地界址當以上開符
    號Ｂ～Ｃ、Ａ～Ｄ為經界線。
  3.本院為明瞭訴外人柯石欽就系爭舊270 ─2 、271 ─2 號土
    地指界以上開符號Ｂ～Ｃ、Ａ～Ｄ為經界線何在一事，乃於
    94 年9月8 日會同兩造及內政部土地測量局至系爭1340、13
    42號土地鑑測，並囑託內政部土地測量局鑑測如雲林縣莿桐
    鄉大美農地重劃區（村莊土地）地籍調查表表號116 、 119
    之界址標示欄所示符號Ｂ～Ｃ、Ａ～Ｄ何在？是否符合內政
    部土地測量局93年10月28日鑑定圖所示符號Ａ─Ｄ點？如不
    相符時，則以上開Ｂ～Ｃ、Ａ～Ｄ點為系爭1340、1342號土
    地經界線，兩造所有之系爭1340、1342號土地面積增減情況
    為何？上訴人所有之系爭地上物是否有越界建築之情，苟有
    ，位置、面積為何？內政部土地測量局依上開情節鑑測完竣
    後，而以94年10月27日測籍字第0940009472號函檢送該局94
    年10月20日鑑定書、圖到院，復為兩造所不爭執，自堪信為
    真實，則依該鑑定書所載：「．．．二、本案係使用精密電
    子測距經緯儀，在系爭土地附近周圍檢測93年10月18日會同
    貴院斗六簡易庭鑑測麻園段1342地號土地時之圖根點，並經
    檢核閉合後，作為該測區之控制點，而後以各圖根點為基點
    ，用上列儀器分別施測系爭土地及附近界址點，並計算其坐
    標值輸入電腦，用自動繪圖儀展繪於鑑測原圖上（與重劃前
    地籍圖同比例尺：1/1200及重劃後地籍圖同比例尺：1/1000
    ），然後依據雲林縣斗六地政事務所保管之地籍圖、地籍調
    查表等，謄繪本案有關土地地籍圖經界線，與前項成果核對
    檢核後測定於鑑測原圖上，作成比例尺：1/1000鑑定圖。三
    、本案鑑定結果說明詳見下列：．．（四）圖示（Ｂ）、（
    Ｃ）點為大美農地重劃區（村莊土地）地籍調查表表號 116
    所示界址符號（重劃前樹子腳段27 0─2 地號），（Ａ）、
    （Ｄ）點為地籍調查表表號119 所示界址符號（重劃前樹子
    腳段271 ─2 地號）；（Ｂ）、（Ａ）點為同一界址點位，
    （Ｃ）、（Ｄ）點為同一界址點位。（五）圖示Ａ─Ｄ連接
    實線，為93年10月28日鑑定圖所示符號，經鑑測結果符合重
    劃前樹子腳段270 ─2 地號與同段271 ─2 地號間之經界線
    （Ｂ）．．．Ｄ─（Ｃ）連接線上位置。（六）圖示Ａ─Ｂ
    --Ｆ--Ｅ─Ａ連接線所圍成之區域（其中Ｆ--Ｅ連接虛線，
    為豬舍屋簷位置），係上訴人麻園段1340地號土地所有權人
    所有豬舍使用位置，逾越同段1342地號土地之範圍，其面積
    為5 平方公尺。（七）圖示Ｂ─Ｃ--Ｈ--Ｇ--Ｆ─Ｂ連接線
    所圍成之區域（其中Ｃ--Ｈ--Ｇ--Ｆ--Ｂ連接虛線，為磚造
    平房屋簷位置），係上訴人麻園段1340地號土地所有權人所
    有磚造平房使用位置，逾越同段1342地號土地之範圍，其面
    積為2 平方公尺。」等文，可知系爭1340、1342號土地界址
    ，應以如內政部土地測量局94年10月20日鑑定圖所示之Ａ─
    Ｄ點連線為經界線。
  4.上訴人雖主張系爭地上物於系爭1340、1342號土地重劃前業
    已興建完成，則據農地重劃條例施行細則第38條規定，系爭
    1340、1342號土地之經界自應以系爭地上物建築外緣為據等
    語，固據其提出土地登記謄本、地籍圖、照片為證，然為被
    上訴人所否認，且參之上訴人於原審93年8 月12日、同年 9
    月7 日調解時分別陳稱：「68年斗六地政就測過，測完後被
    上訴人才蓋圍牆。」「（被上訴人前稱：圍牆約在70幾年間
    興建，係上訴人之豬舍先蓋好，被上訴人才蓋圍牆，蓋時並
    未請地政鑑界）被上訴人之圍牆比上訴人之系爭地上物還早
    蓋好。」等語，姑不論兩造所有坐落系爭1340、1342號土地
    上之地上物何者先興建完成，惟據上訴人所陳上開情節可知
    ，兩造所有坐落系爭1340、1342號土地上之地上物均係重劃
    後始興建完成，何況參之訴外人柯石欽於上開時日所指界系
    爭舊270 ─2 、271 ─2 號土地之界址點係紅漆及水泥椿，
    而非系爭地上物之情，益證系爭地上物於系爭舊270 ─2 、
    271 ─2 號土地重劃時尚未興建完成，是上訴人上開主張，
    要與事實有違，自不足採信，則上訴人主張系爭1340、1342
    號土地之經界線依農地重劃條例施行細則第38條規定，自應
    以現況使用界即以系爭地上物之建築外緣為準，並不足採。
  5.上訴人雖再以上開兩造不爭執之第(一)項事實之面積增減一事
    主張系爭1340、1342號土地界址應以系爭地上物之建築外緣
    為經界等語，然按土地重測，旨在以較科學方法，更新進之
    測量技術和儀器，普收測量整理地籍實效，使地籍資料更趨
    於正確，以杜糾紛，此觀諸土地法第46條之1 、第46條之 2
    第1 項、第47條及地籍測量實施規則等之規定自明，是如重
    測後土地面積較重測前登記面積有所增減自應以較新及較精
    密測量所得之重測面積為準，自不待言，上訴人自難持上開
    情節，主張兩造所有土地相毗鄰處，應以系爭地上物之建築
    外緣為界之情為真，是上訴人此部分之主張，亦不足採信。
  (二)上訴人所有如內政部土地測量局94年10月20日鑑定圖所示符
    號Ａ─Ｂ--Ｆ--Ｅ─Ａ之豬舍無權占有被上訴人所有系爭13
    42號土地面積5 平方公尺；符號Ｂ─Ｃ--Ｈ--Ｇ--Ｆ─Ｂ之
    磚造平房無權占有被上訴人所有系爭1342號土地面積2 平方
    公尺，則被上訴人依民法第767 條規定起訴主張上訴人應將
    系爭地上物拆除，並將土地交還被上訴人，於法自屬有據。
  1.被上訴人起訴主張系爭1342號土地為伊所有，上訴人於其所
    有系爭1340號土地上興建豬舍及磚造平房，並逾越疆界將系
    爭地上物建在伊所有之前開土地內如內政部土地測量局93年
    10月28日鑑定圖所示Ａ─Ｂ─Ｆ─Ｅ─Ａ部分面積5 平方公
    尺、Ｂ─Ｃ─Ｈ─Ｇ─Ｆ─Ｂ部分面積2 平方公尺之事實，
    業據其提出土地登記簿謄本為證，復經原審囑託內政部土地
    測量局鑑定測量亦認上訴人所有之系爭地上物占用系爭1342
    號土地面積總計為7 平方公尺，有該局93年10月28日鑑定書
    、圖附於原審卷為證，上訴人雖以系爭1340、1342號土地界
    址應依農地重劃條例38條規定，而以建築外緣為準抗辯該鑑
    定書、圖不足採等語，然有關系爭1340、1342號土地界址，
    應以如內政部土地測量局94年10月20日鑑定圖所示之Ａ─Ｄ
    點連線為經界線，已如上述，則以該Ａ─Ｄ點連線為系爭13
    40、1342號土地之經界線為據，上訴人所有如內政部土地測
    量局94年10月20日鑑定圖所示符號Ａ─Ｂ--Ｆ--Ｅ─Ａ之豬
    舍逾越被上訴人所有系爭1342號土地面積5 平方公尺；符號
    Ｂ─Ｃ--Ｈ--Ｇ--Ｆ─Ｂ之磚造平房逾越被上訴人所有系爭
    1342號土地面積2 平方公尺之情，亦有該局94年10月20日鑑
    定圖附卷可稽，自堪信被上訴人上開主張為真實。上訴人雖
    不服上開鑑測結果，惟迄不能提出內政部土地測量局鑑定書
    上關於鑑定方法之說明有何錯誤或不妥，所辯即不可採。
  2.按所有人對於無權占有或侵奪其所有物者，得請求返還之，
    對於妨害其所有權者，得請求除去之，民法第767 條定有明
    文。經查，系爭1342號土地所有權係被上訴人所有，上訴人
    又無法證明其有何使用土地之權源，顯為無權占用被上訴人
    所有之系爭1342號土地，被上訴人自得依上開規定，請求上
    訴人拆除無權占有系爭1342號土地上之系爭地上物，並將土
    地交還被上訴人，於法自屬有據。
五、從而，被上訴人本於無權占有之法律關係請求上訴人將系爭
    1342號土地上之系爭地上物拆除，並將土地返還被上訴人，
    即屬正當，應予准許。原審判命上訴人拆屋還地，並依職權
    宣告假執行及免為假執行，於法並無不合，上訴意旨就此部
    分指摘原判決不當，求予廢棄改判，為無理由，應予駁回其
    上訴。
六、據上論結，本件上訴為無理由，依民事訴訟法第436條之1第
    3 項、第449 條第1 項、第463 條、第78條，判決如主文。
中    華    民    國    95    年    1     月    20    日
                  民事第二庭    審判長法  官  陳宏卿
                                      法  官  趙思芸
                                      法  官  陳秋如
以上正本係照原本作成。
本判決不得上訴。
中    華    民    國    95    年    1     月    20    日
                                      書記官  沈瑞芳


司法院資訊處製作；財團法人民間司法改革基金會備份。
